ACORDAO-COMPLETO-2381730

ACÓRDÃO 2573/2019 ATA 41/2019 - PLENÁRIO

VISTOS, relatados e discutidos estes autos da Denúncia, com pedido de concessão de medida cautelar, acerca de possíveis irregularidades no Pregão Eletrônico 92/2018, realizado pela Fundação Universidade Federal de Ouro Preto - Ufop, objetivando a contratação de empresa para prestação de serviços de manutenção predial (corretiva e preventiva) , com fornecimento de equipamentos, peças, materiais e mão-de-obra, na forma estabelecida em planilhas de serviços e insumos diversos descritos no Sistema Nacional de Pesquisa de Custos e Índices da Construção Civil (Sinapi) , nas edificações dos Campi daquela instituição pública de ensino.
ACORDAM os Ministros do Tribunal de Contas da União, reunidos em Sessão Plenária , ante as razões expostas pelo Relator, em: 
9.1. conhecer da presente Denúncia, nos termos dos arts. 234 e 235 do Regimento Interno/TCU, para, no mérito, considerá-la parcialmente procedente;
9.2. determinar à Fundação Universidade Federal de Ouro Preto - Ufop que se abstenha de prorrogar o Contrato 24/2019, pactuado em 22/04/2019, com a construtora AGD Ltda., decorrente  do Pregão Eletrônico 92/2018, ao término da vigência atual, e realize nova licitação para contratação dos serviços de manutenção predial objeto daquele ajuste;
9.3. dar ciência à Fundação Universidade Federal de Ouro Preto - Ufop das seguintes irregularidades detectadas no Pregão Eletrônico 92/2018, para que não se repitam no certame a ser realizado em atendimento ao subitem 9.2. deste Acórdão: 
9.3.1. ausência de um plano prévio de ações de manutenção predial (preventiva e corretiva) , não tendo sido realizados estudos técnicos preliminares para a definição dos serviços e respectivos quantitativos a serem demandados na execução contratual, em afronta ao art. 7º, § 2º, inciso II, e § 4º, c/c o art. 6º, inciso IX, da Lei 8.666/1993;
9.3.2. estimativa equivocada de custos globais, efetuada com base em contratos anteriormente pactuados pela Ufop os quais contemplam diferenças em relação ao objeto do Pregão Eletrônico 92/2018 que foram desconsideradas tais como: a) inclusão indevida de despesas com materiais permanentes (aquisição de aparelhos e equipamentos, e de utensílios hidráulicos e elétricos, bem como peças não incorporáveis a imóveis, dentre outros) , em se tratando de contratação específica de serviços de manutenção predial; b) diferenças entre os tipos de mão-de-obra previstos pois os ajustes anteriores eram de contratação de mão-de-obra com dedicação exclusiva e o Pregão Eletrônico 92/2018 previa a pactuação de contrato de manutenção sob demanda, em afronta ao art. 7º, § 2º, inciso II, e § 4º, c/c o art. 6º, inciso IX, da Lei 8.666/1993;
9.3.3. equívoco na distribuição do valor global da contratação, utilizando como referência apenas as áreas de cada campus, a fim de determinar o valor estimado para os itens constantes dos lotes, desconsiderando as peculiaridades de cada conjunto de edifícios, bem como o estado de conservação de cada edificação e o fato de alguns desses prédios estarem tombados como Patrimônio Cultural da Humanidade, em afronta ao art. 7º, § 2º, inciso II, e § 4º, c/c o art. 6º, inciso IX, da Lei 8.666/1993;
9.3.4. ausência de previsão, no edital do Pregão Eletrônico 92/2018, de obrigatoriedade de realização de pesquisas a, no mínimo, três fornecedores, com o objetivo de verificar a adequabilidade dos preços propostos pela contratada em relação aos valores de mercado, quando os custos de materiais e serviços, obtidos segundo as regras do item 8.7.3 do termo de referência, não estiverem relacionados na tabela Sinapi, em afronta à jurisprudência deste Tribunal (Acórdão 1238/2016-TCU-Plenário. Relatora Ministra Ana Arraes) .
9.4. retirar o sigilo destes autos, à exceção daquelas peças que contenham informação pessoal do denunciante, nos termos dos arts. 104, § 1º, e 108, parágrafo único, da Resolução-TCU 259/2014; 
9.5. determinar à Selog que monitore o cumprimento do subitem 9.2. deste Acórdão;
9.6. dar ciência desta deliberação ao denunciante;
9.7. arquivar os presentes autos, nos termos art. 169, V, do Regimento Interno deste Tribunal.

Denúncia sobre possíveis irregularidades em pregão eletrônico para contratação de empresa de manutenção predial (corretiva e preventiva), com fornecimento de equipamentos, peças, materiais e mão-de-obra.

Fundação Universidade Federal de Ouro Preto - Ufop.

3. Denunciante: Identidade preservada (art. 55, caput, da Lei n. 8.443/1992).

13.1. Ministros presentes: José Mucio Monteiro (Presidente), Walton Alencar Rodrigues, Augusto Nardes, Raimundo Carreiro e Ana Arraes.
13.2. Ministros-Substitutos convocados: Marcos Bemquerer Costa (Relator), André Luís de Carvalho e Weder de Oliveira.

ACORDAO-COMPLETO-2429993

Acórdão de Relação 2738/2020 - Plenário

Acórdão de Relação

MARCOS BEMQUERER

Trata-se de Denúncia (peça 1) sobre possíveis irregularidades no Pregão Eletrônico 92/2018, realizado pela Fundação Universidade Federal de Ouro Preto - Ufop, objetivando a contratação de empresa para prestação de serviços de manutenção predial (corretiva e preventiva) , com fornecimento de equipamentos, peças, materiais e mão-de-obra, na forma estabelecida em planilhas de serviços e insumos diversos descritos no Sistema Nacional de Pesquisa de Custos e Índices da Construção Civil (Sinapi) nas edificações dos Campi daquela instituição pública de ensino (peça 4, p. 15) .
2.	O referido certame culminou na pactuação do Contrato 24/2019, em 22/04/2019, com a construtora AGD Ltda., pelo valor total de R$ 4.525.621,00, com vigência fixada em doze meses contados a partir da data de assinatura (peça 6) .
3. 	A Denúncia suscitou as seguintes impropriedades (peça 1) :
	a) ausência de definição objetiva no edital de padrões de desempenho e qualidade, em desacordo com art. 11, § 4º, da IN 2/2008-SLTI/MPOG;
	b) previsão de remuneração variável no contrato, o que não é autorizado por lei;
	c) o edital não prevê um quantitativo mínimo de serviços a serem demandados por mês, o que representa um risco à estabilidade financeira da licitante;
	d) ausência de projeto básico e orçamento detalhado, haja vista que o anexo 1, item 1, do edital atribui valores genéricos para a prestação de serviços, o que impossibilita o exercício do direito do licitante de conhecimento amplo das condições de execução do objeto para formulação de proposta;
	e) vício editalício por ausência de fundamentação de economicidade;
	f) ausência de orçamento detalhado com a discriminação dos custos e quantitativos unitários, em descumprimento ao art. 7º, § 2º, inciso II e § 4° da Lei 8.666/1993, não tendo a Ufop esclarecido como foram obtidos os quantitativos fixados no Anexo I, item 1, do edital ora questionado;
	g) ilegalidade do critério de julgamento da licitação fundado no desconto incidente sobre a taxa de Bonificações e Despesas Indiretas (BDI) ; 
	h) ausência de detalhamento da composição do BDI; e
	i) erro no cálculo do BDI apresentado no edital em razão da alíquota equivocada do Imposto Sobre Serviços de Qualquer Natureza (ISSQN) (2%) , sendo que no Município de Ouro Preto/MG, onde será executada a maior parte dos serviços, a alíquota praticada é de 5%.
4.	A instrução inicial do feito coube à Secretaria de Controle Externo de Aquisições Logísticas -  Selog (peça 9) que propôs o indeferimento do pedido de concessão de medida cautelar formulado pelo denunciante, tendo em vista a inexistência dos elementos necessários para sua adoção, bem como a oitiva prévia da Ufop acerca dos seguintes aspectos do Pregão Eletrônico 92/2018:
	4.1. estudos preliminares utilizados para a definição dos serviços de manutenção predial (preventiva e corretiva) , licitados, seus quantitativos e respectivos custos unitários, encaminhando, em anexo, os documentos que lhe deram suporte, tais como, plano de manutenção preventiva, orçamentos, planilhas de custos, memórias de cálculo dos quantitativos, estimativas de preços realizadas, detalhamento da composição do BDI, etc.;
	4.2. meios utilizados para a divulgação aos licitantes dos quantitativos licitados (estimativa de consumo) e suas referências na tabela Sinapi, de maneira a viabilizar a formulação de propostas por parte das licitantes;   
	4.3. critérios utilizados para a utilização da alíquota de 2% do ISSQN, no cálculo do BDI, para os serviços a serem prestados no campus da Ufop em Ouro Preto/MG, haja vista que a Lei Complementar 127/2017, que dispõe sobre o ISSQN daquela municipalidade, fixou a alíquota de 5% sobre os serviços de reparação, conservação e reforma de edifícios; e 
	4.4. demais informações que julgar necessárias; e
5.	Por meio de Despacho (peça 12) , autorizei a realização da oitiva da Universidade Federal de Ouro Preto acerca dos aspectos acima mencionados, consoante proposto pela unidade técnica deste Tribunal. 
6.	Os documentos anexados a estes autos em resposta à oitiva realizada (peças 15 e 16) foram examinados pela Selog na instrução acostada aos autos à peça 25, cujos principais trechos estão transcritos a seguir, com ajustes de forma pertinentes:
"EXAME TÉCNICO
Item 24.3, alínea 'a', da instrução da peça 9: estudos preliminares utilizados para a definição dos serviços de manutenção predial (preventiva e corretiva) licitados, seus quantitativos e respectivos custos unitários, e encaminhe em anexo os documentos que lhe deram suporte, tais como plano de manutenção preventiva, orçamentos, planilhas de custos, memórias de cálculo dos quantitativos, da estimativa de preços, formação de BDI, etc.
Fundamento legal ou jurisprudencial: art. 7º, § 2º, inciso II e § 4° da Lei 8.666/1993.
Contextualização: 
2.	O edital contemplou, no item 4 do Termo de Referência (peça 4, p. 40-44) , apenas uma descrição genérica dos serviços objetos da licitação. Embora não fosse possível precisar antecipadamente os serviços de manutenção que deveriam ser contratados e seus quantitativos exatos, entendeu-se que pelo menos os serviços de manutenção preventiva deveriam estar detalhados no edital de licitação e seus anexos, por meio, por exemplo, de um plano de manutenção a ser executado pela contratada, obtido através de estudos preliminares e com base no histórico desses serviços no âmbito da universidade.
Manifestação do órgão/entidade (peça 15, p. 3-6) :
	a) conforme reconhecido pelo próprio TCU, não era possível precisar com antecedência os serviços de manutenção corretiva que deveriam ser contratados e seus quantitativos exatos. Por isso, a universidade optou por definir o Valor Global Máximo, a Quantidade e o Valor Unitário Máximo, conforme descritos na tabela do item 1 do Anexo I do edital (peça 4, p. 37-38) ;
	b) o Valor Global Máximo [R$ 4.525.621,00] foi estimado a partir do somatório das despesas com mão de obra em 2018 e com matéria prima solicitada pela Prefeitura do Campus (Precam) , utilizando-se a média dos últimos três anos; o Valor Unitário Máximo [R$ 1.283,50] corresponde ao custo unitário de referência (R$ 1.000,00) , adotado como unidade de referência (valor base sem BDI) , acrescido do percentual de BDI referencial (28,35%) ; a Quantidade, por sua vez, foi obtida dividindo o Valor Global Máximo pelo Valor Unitário Máximo;
	c) a média de gastos com materiais de 2016 a 2018 foi de R$ 966.283,85; e o valor do contrato de mão de obra por posto de trabalho, em 2018, chegou a R$ 3.558.769,68;
	d) os serviços a serem realizados, quando solicitados pela Ufop, estão previstos no item 4.3 do termo de referência; e os preços unitários dos serviços a serem contratados sob demanda foram fixados pela Tabela Sinapi desonerada, referente à UF Minas Gerais, de janeiro de 2019, conforme item 6.1 do Termo de Referência;
	e) com relação às ações de manutenção preventiva, a equipe que elaborou os documentos referenciais para o edital de contratação decidiu incluí-las, em razão de que seria mais indicado realizar ações dessa natureza a ter que fazer reparos que interrompessem as atividades acadêmicas ou administrativas por conta de falhas nas instalações que poderiam ser evitadas por intervenções preventivas. Contudo, tratando-se de um novo modelo de contratação, faltava um histórico dos serviços preventivos realizados nos últimos anos, não tendo sido possível elaborar tal plano;
	f) a universidade pretende elaborar um plano de manutenção preventiva a partir da base de dados dos serviços executados no contrato atualmente em vigor, para incluí-lo no próximo edital;
	g) esse mesmo procedimento foi utilizado pela Universidade Federal de Mato Grosso do Sul (UFMS) , que incluiu o seu plano de manutenção no Edital PE SRP 67/2018, após elaborá-lo durante a execução do contrato no exercício de 2017, conforme pode ser verificado em um dos processos licitatórios analisados pela Ufop nos estudos preliminares; 
	h) em relação aos estudos preliminares, a Ufop adotou em 2019 um novo modelo de contratação, tendo como referência os editais da Universidade Federal do Recôncavo da Bahia (Pregão Eletrônico SRP 16/2018) , do Instituto Federal de Educação, Ciência e Tecnologia do Triângulo Mineiro (Pregão Eletrônico SRP 2/2018) e da Universidade Federal de Mato Grosso do Sul (Pregão Eletrônico SRP 67/2018) , que possuem modelos similares de contratação de prestação de serviço de manutenção predial com fornecimento de equipamentos, peças, materiais e mão-de-obra, sob demanda, sempre na forma estabelecida nas planilhas de serviços e insumos diversos descritos no Sinapi;
	i) o modelo de contratação anterior da Ufop (2018) abrangia apenas a contratação de mão de obra com dedicação exclusiva. Por isso, não serviu como base técnica para o estudo preliminar do presente contrato, tendo sido utilizado apenas para a estimativa do custo com mão de obra para o exercício de 2019;
	j) cópia dos estudos preliminares segue anexada ao ofício, constante no Processo 23109.006721/2018-58 (peça 15, p. 33-73) ;
	k) a estimativa de quantidades para os serviços de manutenção predial, segundo o próprio TCU, é de difícil aferição, dadas as incertezas inerentes a este tipo de contratação. Nesse sentido, veja-se o item 21 do voto proferido no Acórdão 1238/2016-TCU-Plenário, Relatora Ministra Ana Arraes: 
'21. Acolho o argumento da universidade sobre as dificuldades encontradas para realizar as estimativas de quantitativos, não apenas para os serviços de manutenção predial, mas para aqueles que envolvem o fornecimento de insumos e materiais, como já mencionado, tendo em vista as inúmeras incertezas inerentes a esse tipo de contratação. '
Análise:
3.	Sobre os estudos que serviram de parâmetro para a licitação, os documentos anexados à resposta da Ufop relatam o seguinte, no que interessa ao deslinde da questão objeto da oitiva da universidade:
3.1. Na primeira reunião da equipe de planejamento, em 10/12/2018, ficou decidido, entre outras tarefas, solicitar à Precam o estudo sobre as demandas existentes e as estimativas de manutenção predial para 2019 (peça 15, p. 33-34) ;
	3.2. Em resposta à equipe de planejamento, a prefeitura do campus, por meio de 'relatório técnico' (peça 15, p. 35-66) , afirmou ter concluído que o objeto proposto atenderia às necessidades da universidade, uma vez que a tabela do Sinapi abrangia grande parte dos serviços de manutenção demandados. De qualquer modo, seria preciso formalizar, com a maior brevidade possível, uma nova solicitação junto à Coordenadoria de Suprimentos (CSU) , para contratação de empresa
visando o fornecimento de mão de obra qualificada, com dedicação exclusiva, destinada a serviços de manutenção em instalações elétricas e hidráulicas para atender aos chamados inadiáveis das unidades acadêmicas, administrativas e das moradias estudantis. Essa outra contratação serviria para complementar o contrato de prestação de serviço sob demanda, naquilo que exigisse celeridade e que apresentasse alta criticidade, em virtude do risco de paralisação e/ou impacto nas atividades de ensino, pesquisa e extensão. Tal contratação suplementar, entretanto, não chegou a ser celebrada. Em contato telefônico com a CSU da universidade, fomos informados de que ela não seria necessária, porque o contrato firmado vinha conseguindo atender integralmente a todas as demandas de manutenção;
3.3.	Na segunda reunião da equipe de planejamento, em 12/12/2018, ficou decidido que, até a próxima reunião, seriam apresentados o estudo preliminar, o gerenciamento de risco e o termo de referência da licitação (peça 15, p. 67) ;
3.4.	Na ata da terceira reunião, de 19/12/2018, está consignado que a equipe analisou o estudo preliminar, o gerenciamento de risco e o termo de referência; fez as correções necessárias; e submeteu as versões finais dos documentos à Coordenadoria de Suprimentos (peça 15, p. 68) ;
3.5.	O estudo preliminar propriamente dito constitui as p. 70-73 da peça 15. Nele consta um resumo dos valores estimados para o contrato, dividido pelos campi, e ainda os seguintes relatos: que o contrato anterior tinha como objetivo a contratação de mão de obra exclusiva, não se servindo para fundamentar a parte técnica do novo processo, senão como referência de custo para a estimativa dos valores de mão de obra; que a contratação adotou a tabela do Sinapi como referencial de preços em atendimento ao art. 3º do Decreto 7.983/2013; que o valor de referência dos preços era constituído pelos valores da Tabela Sinapi acrescidos do percentual equivalente ao teto do BDI (28,35%, com base no Acórdão 2622/2013-TCU-Plenário, relator ministro Marcos Bemquerer) ;
3.6.	Continuando, as conclusões dos estudos preliminares recomendam a seleção sob o critério de maior desconto sobre o valor do lote. Porque, sendo o valor do lote composto pelo somatório do BDI com a tabela Sinapi de referência para o pregão, a metodologia encerra uma vantagem econômica, tendo em vista que a composição da tabela considera a mediana dos preços dos materiais e dos serviços praticados no mercado da construção civil; e que a concorrência entre os licitantes implicaria na queda dos preços e em consequente economia para a administração;
3.7.	Em relação ao parcelamento do objeto, a equipe de planejamento se pronunciou no sentido de que a divisão era benéfica para a universidade, dada a existência de unidades em três municípios do estado (Ouro Preto, Mariana e João Monlevade) , além de um escritório em Belo Horizonte, o que dificultaria o atendimento por única empresa. Entretanto, em razão do baixo volume de serviços que alguns campi demandavam, poderia haver desinteresse por parte das licitantes, tendo sido sugerido o parcelamento do objeto em lotes segundo critérios geográficos.
4.	Os esclarecimentos da Ufop e as informações constantes dos documentos anexados à resposta da oitiva permitem concluir que a universidade não realizou, de fato, os estudos preliminares que serviriam de base para a definição das quantidades e dos custos unitários dos serviços de manutenção predial corretiva e preventiva, objeto da licitação. A universidade alegou que não dispunha de históricos desses serviços. E parte dessa deficiência foi atribuída ao modelo anterior de contratação, de mão de obra com dedicação exclusiva.
5.	Na contratação utilizada como modelo, realizada pela UFMS, o parecer jurídico (peça 15, p. 118-132) reporta-se a um levantamento de quantitativos e a um estudo sobre as demandas existentes e as estimativas de manutenção predial da universidade, com referência ao processo em que a metodologia poderia ser consultada.
6.	No caso em exame, a Ufop disse que pretende elaborar um plano de manutenção preventiva a partir da base de dados dos serviços executados no contrato atualmente em vigor, para então poder considerá-lo na elaboração de um próximo edital.
7.	Pois bem, à falta de dados pretéritos sobre a demanda dos serviços de manutenção, a Ufop utilizou-se de um método diferenciado para chegar às quantidades de serviços. Primeiro estimou o que seria o valor total do contrato, somando a média de despesas com materiais de 2016 a 2018 (R$ 966.283,85) com o valor do contrato de mão de obra por postos de trabalho em 2018 (R$ 3.558.769,68) . O resultado (R$ 4.525.621,00) , denominado valor global máximo, foi então dividido entre os campi, tendo sido utilizado como critério de rateio a área de cada unidade. É o que demonstra a seguinte tabela, que integra o relatório técnico produzido pela Precam (peça 15, p. 66) :
	Lote
	Item
	Unidades
	Área parcial (m2) 
	Custo previsto de manutenção

	1
	1
	Campus Morro do Cruzeiro
	107.746,73
	R$ 3.020.075,50

		2
	Campus Centro Histórico de Ouro Preto
	22.688,06
	R$ 635.332,50

		3
	Belo Horizonte
	494,84
	R$ 14.118,50

	Lote
	Item
	Unidades
	Área parcial (m2) 
	Custo previsto de manutenção

	2
	4
	Campus de Mariana
	19.899,77
	R$ 557.039,00

	3
	5
	Campus de João Monlevade
	10.660,00
	R$ 299.055,50

			Valor total
	161.489,40
	R$ 4.525.621,00

8.	De posse do custo estimado de manutenção de cada uma das unidades, a Ufop o dividiu pelo que seria o custo referencial de uma unidade de serviço (R$ 1.283,50) , correspondente ao valor estimado do serviço (R$ 1.000,00) acrescido do BDI de 28,35%, para então definir a quantidade de serviços objeto da licitação, que foi especificada em tabela que integra o termo de referência do edital (peça 4, p. 37-38) .
9.	A metodologia utilizada pelo Ufop, conquanto pareça razoável, sobrepõe-se a uma série de condicionantes que, ocorrendo, podem alterar substancialmente o valor contratual e, por conseguinte, as próprias quantidades demandadas de serviço.
10. Primeiro: a estimativa do valor global anual. Os gastos com materiais, considerados pela média das despesas dos três últimos anos (peça 15, p. 37) incluiu até despesas com materiais permanentes, que não são próprias de despesas com manutenção, a exemplo de sementes, mudas de plantas e insumos, aparelhos de medição e orientação, aparelhos e equipamentos de comunicação, equipamentos e utensílios hidráulicos e elétricos e peças não incorporáveis a imóveis. Além disso, os materiais de consumo adquiridos em determinado período não se incorporam, necessariamente e de imediato, aos serviços, podendo vir a constituírem estoques da unidade. E as despesas relacionadas pela universidade estão classificadas como 'despesas empenhadas', sem que se saiba se os gastos realmente foram incorridos nos respectivos exercícios.
11. Os gastos com mão de obra (peça 15, p. 38-39) também podem estar superestimados. Extraídos das despesas com as categorias profissionais que realizavam os serviços de manutenção predial, porém sob contrato de locação de mão de obra, eles contemplam todos os encargos trabalhistas e previdenciários típicos do fornecimento exclusivo dos serviços, os quais, em regra, não devem ser replicados numa contratação do tipo 'sob demanda'. Há que se considerar, ainda, a previsão feita pela equipe de planejamento da universidade, que levantou a necessidade de se realizar, paralelamente ao contrato de manutenção sob demanda, contratação de mão-de-obra com dedicação exclusiva, para atender aos chamados inadiáveis, a exemplo de serviços urgentes de instalações elétricas e hidráulicas. Nesse sentido, caso essa contratação venha a ser firmada, poderá haver sobreposição das estimativas desses serviços em ambos os contratos.
12. O problema daí decorrente é que o valor global da contratação pode ter sido superestimado, o que traz uma série de consequências para a licitação. O valor estimado interfere na atratividade e na competitividade do certame; nos critérios de qualificação econômica; na definição do montante de recursos orçamentários necessários para suportar as despesas; na continuidade do contrato, dada a possibilidade de se esgotarem os acréscimos de valores; nas exigências de garantias contratuais etc.  
13.	De qualquer forma, tratando-se de uma estimativa inicial, realizada sem que houvesse dados concretos sobre os serviços de manutenção requeridos pela universidade, entende-se que a fórmula utilizada pela Ufop pode ser acatada. Os problemas que advêm da metodologia são minimizados quando se sabe da proposta da administração de recorrer aos dados do atual contrato (Contrato 24/2019) para elaboração do termo de referência da nova contratação dos serviços. E também em razão de que, tratando-se de registro de preços, a universidade ficará adstrita aos serviços que, de fato, utilizar. 
14.	Segundo: o critério para distribuição do valor global entre os campi. Ao se utilizar das áreas das unidades como medida para distribuir as quantidades de serviços, a Ufop as tratou uniformemente, sem considerar as caraterísticas que distinguem cada campus. De pronto, chama atenção o centro histórico de Ouro Preto. Pelo que se percebe do relatório fotográfico que consta no relatório técnico da Precam (peça 15, p. 58-64) , as construções desse campus são constituídas basicamente por prédios históricos, diferentes dos edifícios dos campi Morro do Cruzeiro e João Monlevade. Presumivelmente, os prédios do centro histórico devem requerer maior demanda de manutenção. Mesmo assim, foram tratados igualmente.
15.	Essa preocupação quanto à distribuição das quantidades por item e lote fica mais presente quando se verifica o resultado da licitação, com informações extraídas do item 1.3 do Contrato 24/2019 (peça 6, p. 2) :    
	Lote
	Item
	Unidades
	Quantidade
	Valor unitário de referência
	Valor total de referência (R$) 
	Percentual de desconto ofertado

	1
	1
	Morro do Cruzeiro
	2.353
	1.283,50
	3.020.075,50
	29,00%

		2
	Centro Hist. de Ouro Preto
	495
		635.332,50
	0,010%

		3
	Belo Horizonte
	11
		 14.118,50
	22,00%

	2
	4
	Mariana
	434
		557.039,00
	28,00%

	3
	5
	João Monlevade
	233
		299.055,50
	18,00%

			Totais
	3.526
		4.525.621,00
	
16.	A licitante vencedora, Construtora AGD Ltda., se beneficiando do desconto de 29% oferecido para o item 1 do lote 1, ofereceu um desconto ínfimo para o item 2 do mesmo lote: 0,01%, ao passo em que os lances ofertados pelas demais licitantes para o mesmo item alcançaram 19,10% de desconto (peça 16, p. 8-10) . Ocorre que, como já dissemos, os prédios do centro histórico de Ouro Preto tendem a requerer mais demandas de manutenção do que os do campus do Morro do Cruzeiro, por exemplo. Não tendo havido um levantamento adequado das quantidades de serviços demandadas pelas unidades da Ufop, há, inclusive, o risco de que o valor total destinado à manutenção desses prédios na ata não seja suficiente para a real necessidade.
17.	A metodologia utilizada pela Ufop para estimar as quantidades de serviços de manutenção, seja pela fórmula para levantamento do valor global do contrato, seja pelo critério de distribuição desse valor entre as unidades que compõem a universidade, é suscetível a erro.
18.	A universidade afirmou que não dispunha de histórico dos serviços de manutenção, antes contratado sob a forma de mão de obra com dedicação exclusiva, tendo se utilizado de metodologia distinta para estimar as quantidades demandadas de serviços. Para justificar a metodologia utilizada, a Ufop recorreu ao seguinte trecho do voto proferido no Acórdão 1238/2016-TCU-Plenário, da lavra da ministra Ana Arraes:
'21. Acolho o argumento da universidade sobre as dificuldades encontradas para realizar as estimativas de quantitativos, não apenas para os serviços de manutenção predial, mas para aqueles que envolvem o fornecimento de insumos e materiais, como já mencionado, tendo em vista as inúmeras incertezas inerentes a esse tipo de contratação.'
19.	O acórdão em comento foi proferido em sede de representação sobre possíveis irregularidades no Pregão Eletrônico 211/2015, para contratação de serviços de manutenção predial preventiva e corretiva dos bens móveis e imóveis da Universidade Federal do Ceará (UFC) , na capital e no interior. Naquele caso, a ministra relatora, de fato, reconheceu as dificuldades para se obterem as estimativas dos serviços de manutenção. Ela, porém, não endossou a tese de que seria inviável realizar tal levantamento. É o que se extrai dos parágrafos seguintes do voto:
22. Note-se que, se por um lado o consumo de alguns itens permite avaliação estatística consistente, apesar de exigirem controle eficiente de sua utilização com o objetivo de dimensioná-los, por outro, as estimativas de vários itens são meramente referenciais, por não ser possível observar padrões de consumo que permitam qualquer avaliação. Além do mais, a complexidade do objeto não permite um conhecimento detalhado de todos materiais e insumos necessários à realização dos serviços, o que até mesmo inviabiliza a descrição.
23. Apesar de reconhecer a existência de dificuldades, compreendo que a estimativa de quantidades, no que se refere aos serviços de manutenção predial, pode ser realizada, a exemplo do que fez a administração deste Tribunal, conforme se observa do edital do pregão eletrônico 16/2014. Pelo que consta daquele procedimento licitatório, os preços e as quantidades de serviços e materiais foram estimados e regularmente licitados. Portanto, não assiste razão à universidade ao afirmar que adotou o mesmo procedimento da administração do TCU.
20.	Pelo menos em parte, portanto, a ausência de histórico sobre os serviços de manutenção predial preventiva e corretiva por parte da Ufop não pode ser atribuída à formatação da contratação anterior. Porque, em princípio, mesmo sob um contrato por postos de trabalho, não haveria empecilho para a universidade registrar e controlar os serviços realizados na manutenção de suas unidades.
21.	Se não adotou tais controles, é importante que a Ufop agora o faça, a fim de que disponha de uma base de dados que lhe permita avaliar a melhor forma de contratação - se sob demanda ou mediante postos de trabalho, ou mista - e as quantidades ideais de mão de obra.
22.	O TCU enfrentou essa questão em auditoria realizada no Tribunal Regional do Trabalho da 12ª Região (TRT12) , com o objetivo de avaliar as práticas de governança e gestão das aquisições (TC Processo 026.180/2015-4) . O seguinte trecho do relatório que subsidia o acórdão proferido nos autos (Acórdão 2348/2016-TCU-Plenário, relator o ministro Raimundo Carreiro) ilustra bem a situação:
'300. Em documento de resposta ao ofício de requisição (peça 38, p. 1-3) , o TRT12 informou que o modelo de contratação não compreende mão de obra residente e, em relação ao método para justificar a quantidade e tipo de serviços, respondeu que a demanda de serviços é registrada via sistema informatizado.
301. Analisando o projeto básico (peça 39, p. 45-77) e o edital de licitação (peça 39, p. 89-101) , observa-se que a organização não definiu a quantidade de serviço a ser contratado, justificando-se tratarem de serviços de manutenção corretiva requisitados mediante o surgimento da demanda.
302.	 Cumpre informar ainda que, por meio da referida licitação, foi contratada uma única empresa para prestar serviços de variadas naturezas relacionados à manutenção predial, tais como: serviços de alvenaria, revestimento, pavimentação, instalações hidráulicas, elétricas, telefônica, lógica e de esgoto, esquadria e ferragens, coberturas, carpintaria e serralheria, forros e pisos especiais, pintura e impermeabilização, entre outros, conforme anexo B da licitação (peça 39, p. 108-116) .
303. Portanto restou configurada a falha da organização ao não quantificar a demanda de serviços necessários à adequada manutenção predial de suas unidades nos estudos preliminares à contratação. Não foi utilizado qualquer método para estimar a quantidade de serviço objeto do instrumento contratual.
304. O método para definição da quantidade e tipos de serviços de manutenção predial e a prática de adoção de dados gerenciais no decorrer na execução contratual são essenciais para possibilitar à administração conhecer as demandas de sua organização e realizar melhores contratações.
305. No presente caso, em que são contratados serviços de manutenção sob demanda, na hipótese de haver algum tipo de serviço constantemente requisitado no dia a dia da organização, poderia ser mais econômico à administração a contratação de um posto de trabalho, visto que não haveria ociosidade desse funcionário e a prestação seria agilizada.
306. Em razão desse motivo, a organização deve avaliar periodicamente os tipos de serviços que suas instalações demandam com vistas a decidir entre as duas modalidades de contratação possível, ou seja, a modalidade de serviços sob demanda em que a mão de obra fica alocada fora do âmbito da organização e a modalidade de contratação por posto de trabalho, e assim optar pela solução mais vantajosa.
307. Dessa forma, há a possibilidade de, em uma futura contratação, a organização ter pleno conhecimento da quantidade e dos tipos de serviços que devem ser contratados por posto de trabalho e da quantidade e tipos de serviços que devem ser contratados sob demanda. As duas formas de prestação de serviços são possíveis e podem estar no mesmo contrato. Esse autoconhecimento da rotina da organização pode gerar uma economia expressiva no valor da contratação para prestação desse tipo de serviços.'
23.	Retomando o voto que culminou com a prolação do Acórdão 1238/2016-TCU-Plenário, tem-se que o Tribunal não se posicionou contrário à fórmula adotada pela UFC. Pelo contrário, a ministra-relatora fez questão de assentar que as contratações de serviços e dos materiais utilizados na prestação de serviços, feitas separadamente, tendem a contrariar o princípio da eficiência da Administração Pública: 
'13. Constata-se, pois, que a administração pública tem adotado formas diversas de contratação, algumas excessivamente burocráticas, as quais violam o princípio da eficiência previsto no art. 37 da Constituição Federal.
14. Alguns órgãos e entidades têm licitado e contratado o fornecimento de materiais e insumos para serem entregues em almoxarifados, os quais serão, posteriormente, utilizados quando da execução dos serviços. Referido procedimento exige uma quantidade significativa de servidores para realizar licitações, receber e controlar, posteriormente, a utilização desses produtos. Contempla, também, incertezas quando da execução do serviço, pois, com frequência, itens não são adquiridos ou são adquiridos em quantidades insuficientes.
15. Outros órgãos e entidades realizam certames para constituição de ata de registro de preços, com adjudicação, no mais das vezes, por grupos de itens, e os materiais registrados são requisitados e utilizados quando da realização de cada serviço. Esse procedimento contempla manifesta ilegalidade, pois as atas registradas estão sendo utilizadas, comumente, como contrato. Contempla, ainda, ineficiência, por envolver diversos fornecedores na realização de um mesmo serviço, o que traz contratempo de toda natureza. Em síntese, é quase impossível obter uma sinergia adequada entre o prestador dos serviços e os inúmeros fornecedores de materiais. Além disso, periodicamente nova pesquisa é realizada para verificar se os preços registrados estão de acordo com os praticados pelo mercado, nos termos do art. 9º, inciso XI, do Decreto 7.892/2013. Some-se, ainda, a necessidade de se realizar novas licitações sempre que a ata perder a vigência ou caso, por qualquer outro motivo, deixe de ser aplicada.
16. Ante o exposto, reitero, esses procedimentos estão em desacordo com o art. 37 da Constituição Federal por violarem o princípio da eficiência.'
24.	Faltou ao edital do pregão da UFC especificar melhor os critérios de custeio para o fornecimento dos materiais necessários à prestação dos serviços:    
'18. Assiste razão à unidade técnica ao esclarecer que nem o edital, nem o contrato previam que os possíveis descontos na mão de obra seriam estendidos aos materiais e insumos constantes da tabela Sinapi. Em verdade, trata-se de uma concessão da licitante/contratada. Por esse motivo, endosso a proposta para que seja determinado à universidade a assinatura de termo aditivo ao contrato, de forma a consignar o desconto mencionado.'
25.	Outro ponto questionado pela deliberação esteve relacionado à falta de regramento, no edital do pregão, para os casos de materiais não relacionados na tabela Sinapi:
'32. Questiona-se, contudo: qual seria o critério de pagamento para os materiais inexistentes na tabela Sinapi? Sobre essa questão, o item 4 do anexo I do termo de referência do Pregão 211/2015, ora questionado, determina que, 'caso o material, comprovadamente, não faça parte da tabela Sinapi, a empresa deverá apresentar cotação com um mínimo de três empresas da praça de Fortaleza e adquiri-lo conforme a menor cotação'.
33. O procedimento previsto mostra-se razoável, desde que sejam observadas as seguintes orientações: i) o contratado apresentaria a proposta, com base em pesquisa realizada junto três fornecedores, e a administração, com base em pesquisa por ela realizada, também junto a três fornecedores, confirmaria ou não o preço proposto; ii) sobre os preços negociados, incidiria o mesmo desconto dado para os materiais constantes da tabela Sinapi, uma vez que regularmente os preços ofertados em licitações estão abaixo daqueles estimados pela administração.'
26.	Em razão das falhas detectadas, o Tribunal não acolheu as regras do edital da UFC que tratavam do fornecimento de material conjuntamente com a prestação de serviços, tendo expedido à universidade as seguintes determinações: 
'Acórdão 1238/2016-TCU-Plenário
9.2. determinar à Universidade Federal do Ceará que:
9.2.1. não prorrogue o contrato assinado com a empresa Engemil Engenharia, Empreendimentos, Manutenção e Instalações Ltda., proveniente do Pregão Eletrônico 211/2015, ao término da vigência atual, e realize nova licitação para contratação de serviços de manutenção predial, tendo em vista a ausência de amparo legal para a contratação sem licitação dos materiais;
9.2.2. nos termos do art. 65, inciso II, da Lei 8.666/1993, assine termo aditivo com a contratada prevendo que o mesmo desconto obtido na licitação para a prestação dos serviços seja aplicado, também, aos materiais;
9.2.3. no caso de utilização de material que não faça parte da tabela Sinapi, a exemplo do item 4, do anexo I, do Termo de Referência do Pregão Eletrônico 211/2015, realize pesquisa junto a três fornecedores com o objetivo de confirmar se o preço proposto pela contratada está de acordo com o praticado pelo mercado e sobre o preço acordado incida o mesmo desconto aplicado aos preços da tabela Sinapi;'
27.	O edital e o contrato conduzidos pela Ufop, contudo, estão substancialmente resguardados destes problemas, senão quanto à hipótese de serviços não elencados na tabela Sinapi. 
28.	No tocante à definição dos preços, em razão de que: o objeto da licitação (peça 4, p. 15) prevê 'manutenção predial, corretiva e preventiva, com fornecimento de equipamentos, peças, materiais e mão-de-obra, na forma estabelecida em planilhas de serviços e insumos diversos descritos no sistema nacional de pesquisa de custos e índices da construção civil - Sinapi'; o termo de referência, nos itens 6.3 e 6.5 (peça 4, p. 45) , estabelece que o orçamento para o serviço de  manutenção predial será confeccionado com base na tabela Sinapi desonerada, UF Minas Gerais, de janeiro de 2019, ao final acrescido do valor de BDI, e que a proposta vencedora seria aquela que apresentasse o maior desconto no item; e os descontos ofertados pela licitante vencedora (que incluem os materiais necessários para a consecução dos serviços) foram devidamente consignados no contrato celebrado entre as partes (peça 6, p. 2) .
29.	Acerca dos materiais não relacionados na tabela Sinapi, o termo de referência estabelece no item 8.7.3 (peça 4, p. 47) , que, nos casos em que a referida tabela não oferecer custos unitários de insumos ou serviços, a empresa contratada deverá utilizar-se de outra fonte de informação, nesta ordem de prioridade: a) tabelas da Secretaria de Transporte e Obras Públicas de Minas Gerais (Setop) ; b) pesquisa de mercado do local da prestação do serviço (com registro dos estabelecimentos e as cotações) , devendo ser apurada a média entre três cotações e sobre ela aplicado o mesmo desconto ofertado na licitação.
30.	Ou seja, as regras instituídas pelo edital da Ufop previram uma fórmula para a atuação da contratada nos casos em que os materiais e serviços não estiverem relacionados na tabela Sinapi, porém deixaram de estabelecer um procedimento de controle no âmbito da própria universidade, com o objetivo de confirmar se o preço proposto pela contratada, obtido segundo as regras do item 8.7.3 do termo de referência, está de acordo com o praticado pelo mercado, conforme estabelecido na parte final do subitem 9.2.3 do Acórdão 1238/2016-TCU-Plenário 
31.	Diante do que foi exposto, ainda que a metodologia utilizada pela Ufop para estimar os quantitativos de serviços de manutenção seja suscetível a erro, não havendo mesmo garantia de que a contratação do tipo sob demanda seja mais vantajosa para a administração em comparação ao contrato por postos de trabalho, entende-se, dadas as circunstâncias práticas que limitaram ou condicionaram a ação dos agentes responsáveis, que os esclarecimentos da universidade quanto a este tópico da oitiva devem ser acatados. Sem prejuízo, porém, de que seja determinado à Ufop que não prorrogue a vigência do Contrato 24/2019 para além do prazo necessário  para a realização de uma nova licitação, que considere a elaboração de um plano de manutenção dos prédios elaborado a partir das demandas efetivadas nesse período, tendo em vista as especificidades das construções, e considerando, inclusive, a possibilidade de se fazer um contrato misto (serviços sob demanda e mão de obra exclusiva para algumas categorias profissionais essenciais) . 
32.	A proposta de encaminhamento leva em consideração as circunstâncias processuais examinadas e também o fato de que não há indícios, na ata do pregão eletrônico (peça 16) , de que tenha havido restrição à competitividade do certame. Várias empresas participaram das disputas e ofereceram lances em todos os itens dos lotes.  
33.	Conquanto se aplique ao caso concreto, ressalte-se que a proposição de acatar os esclarecimentos da universidade não referenda a metodologia utilizada para levantamento dos custos do contrato e das quantidades de serviços demandadas, que se entendeu suscetível a falhas e com potencial de afetar a eficiência da licitação.   
Item 24.3, alínea 'b', da instrução da peça 9: meios utilizados para a divulgação aos licitantes dos quantitativos licitados (estimativa de consumo) e suas referências na tabela Sinapi de referência, de maneira a viabilizar a formulação de propostas por parte das licitantes.
Fundamento legal ou jurisprudencial: art. 3º, caput, da Lei 8.666/1993.
Contextualização:
34.	O questionamento é oriundo da falta de precisão, no edital, dos quantitativos dos serviços de manutenção que seriam contratados, objeto do questionamento do item anterior da oitiva, com risco de prejudicar a competitividade do certame. 
Manifestação do órgão/entidade (peça 15, p. 6-7) :
	a) o edital do SRP 92/2018 e seus anexos foram divulgados no site www.comprasgovernamentais.gov.br e no site da Ufop; a tabela Sinapi é divulgada no site da Caixa Econômica Federal;
	b) as quantidades de serviços a serem contratados, sob demanda e em termos financeiros, estão previstas no item 1 do TR, com referência na tabela Sinapi;
	c) os custos unitários dos serviços a serem contratados sob demanda são fixados pela Tabela Sinapi desonerada, referente à UF Minas Gerais, do mês de janeiro de 2019, conforme item 6.1 do termo de referência; 
	d) os serviços a serem realizados, quando solicitados pela Ufop, estão previstos no item 4.3 do TR, sendo suficientes para as licitantes dimensionarem suas propostas;
	e) de modo que, com base na descrição dos serviços prevista no item 4.3 do TR e na definição do preço unitário pela tabela Sinapi, as licitantes dispunham das informações necessárias para dimensionar o desconto que elas poderiam ofertar na licitação.
Análise:
35.	As alegações da Ufop quanto à divulgação do edital, à previsão dos quantitativos de serviços (peça 5, p. 29-30) , à previsão de que os serviços seriam contratados com suporte na tabela Sinapi (peça 5, p. 36) e à presença de uma relação de serviços no termo de referência (peça 5, p. 32-36) são todas procedentes. 
36. 	Entretanto, nenhuma delas detém o condão de suprimir as falhas no dimensionamento da contratação. Conforme já se afirmou no item antecedente, não há garantia de que o valor estimado do contrato seja condizente com a realidade, e, por consequência, também não há garantia de que as quantidades estimadas de serviços estejam corretas. Esse tipo de situação interfere na competitividade do certame, à medida em que afasta, no caso de superdimensionamento, empresas de menor porte que estariam aptas para realizar os serviços, mas que não atendem aos requisitos de habilitação, e, em caso de subdimensionamento, empresas de maior porte também aptas para executar os serviços, porém que não se sentem atraídas pela licitação.
37.	  A questão mais relevante no edital do Pregão 92/2018 é a própria metodologia utilizada pela Ufop para definir o objeto da licitação. E, quanto a isso, já se concluiu por acatar as razões da universidade. 
38.	Desse modo, propõe-se acatar os esclarecimentos oferecidos acerca da publicidade dos levantamentos.   
Item 24.3, alínea 'c', da instrução da peça 9: critérios utilizados para a utilização da alíquota de 2% do ISSQN, no cálculo do BDI, para os serviços a serem prestados no campus da Ufop em Ouro Preto, haja vista que a Lei Complementar 127/2017 [172/2017], que dispõe sobre o ISSQN desta municipalidade, fixou a alíquota de 5% sobre os serviços de reparação, conservação e reforma de edifícios.
Fundamento legal ou jurisprudencial: Lei Complementar 172/2017, do Município de Ouro Preto.
Manifestação do órgão/entidade (peça 15, p. 7-8) :
	a) o Imposto sobre Serviços de Qualquer Natureza (ISSQN) é um tributo de competência municipal, previsto no artigo 156, inciso III, da Constituição Federal de 1988 e regulamentado pela Lei Complementar Federal 116/2003. O Município de Ouro Preto definiu os valores vigentes através da Lei Complementar Municipal 172/2017;
	b) o art. 28, III, da Lei Complementar Municipal 172/2017, combinado com o item 7 do anexo único, prevê a aplicação de uma alíquota de 5% sobre os serviços de reparação, conservação e reforma de edifícios. Porém o art. 16 da mesma norma diz que o valor incide somente a parcela relativa à mão de obra dos serviços, sendo possível deduzir os materiais aplicados e incorporados às obras. Se não houver comprovação prévia, as empresas poderão calcular o imposto sobre 60% da base de cálculo do imposto; abaixo desse percentual, as empresas devem comprovar o emprego dos materiais para se beneficiarem da base de cálculo reduzida; 
	c) não há, portanto, segundo a lei municipal, um valor mínimo a ser considerado para o cálculo do ISS integrante da fórmula de BDI; 
	d)  tendo em vista que os serviços de manutenção predial envolvem o fornecimento de materiais e de mão de obra, foi estipulado como de responsabilidade de cada licitante definir a alíquota efetiva do ISS, de acordo com sua estrutura de custo;
	e) a tabela de composição de BDI integrante do edital previa o BDI total através de percentuais médios definidos em acórdão do TCU, ficando facultado às licitantes definir os valores das parcelas que o compõem. Elas poderiam alterar os percentuais que compõem o BDI, mas, por questão de isonomia, o percentual total (28,35%) era fixo;
	f) em estudo realizado pelo TCU em 2013, foi dito que o cálculo do BDI deve ser feito levando em consideração o caso concreto no qual serão prestados os serviços: 
No âmbito deste Tribunal, o relatório que antecede o Acórdão 2369/2011-TCU-Plenário admitiu a incidência do ISS sobre 50% do preço de venda para os diversos tipos de obras e serviços de engenharia abordados naquele trabalho. Nesse sentido, o percentual de 50% do custo total da obra como base para a incidência do ISS também é sugerido no manual publicado pelo CREA/PB e IBEC/PB (2008, p. 43) . No entanto, considera-se que essa medida é adequada para o estabelecimento de referenciais médios de BDI de obras públicas, já que o cálculo do percentual efetivo desse imposto deve ser calculado em cada caso concreto. 
	g) assim sendo, no caso concreto, considerando também o que dispõe o artigo 16 da Lei Complementar 172/2017, definiu-se a alíquota com base nas deduções que poderiam ser feitas. 
Análise:
39.	Com informações do termo de referência anexo do edital (peça 4, p. 44-45) , tem-se que a composição de BDI adotada pela Ufop levou em consideração os valores médios advindos do Acórdão 2622/2013-TCU-Plenário, da relatoria do ministro Marcos Bemquerer, em processo que tratou da conclusão de estudos desenvolvidos com vistas à adoção de valores referenciais de taxas de benefício e despesas indiretas para diferentes tipos de obras e serviços de engenharia e para itens específicos para a aquisição de produtos, em revisão aos parâmetros que vinham sendo utilizados pelo Tribunal:
	Administração Central
	4,00%

	Seguro + Garantia
	0,80%

	Risco
	1,27%

	Despesa Financeira
	1,23%

	Lucro
	7,40%

	ISS
	2,00%

	Cofins
	3,00%

	PIS
	0,65%

	CPRB
	4,50%

	BDI referencial
	28,35%

40.	A universidade foi instada a esclarecer o percentual de ISS adotado apenas no tocante ao município de Ouro Preto, cuja legislação estabelece uma alíquota de 5% sobre os serviços de reparação, conservação e reforma de edifícios.
41.	Em parte, assiste razão à Ufop quando afirma que a alíquota do ISS incidente sobre serviços com emprego de material não é fixa. De acordo com o art. art. 16 da Lei Complementar Municipal 172/2017 (peça 8, p. 11) , na execução de serviços de construção civil, hidráulica, elétrica e congêneres, bem como de reparação, conservação e reforma de edifícios, as empresas poderão deduzir da base de cálculo do imposto os materiais que efetivamente se integrem aos serviços. Nos casos em que a utilização dos materiais é comprovada, sem limite para dedução; nos casos em que os materiais não são comprovados, a dedução da base de cálculo do ISSQN pode chegar até a 40%.
42.	Conquanto a norma se refira à dedução da base de cálculo, na prática, é como se a própria alíquota fosse reduzida. Ou seja, a alíquota de 5% incidente sobre a base de cálculo reduzida a 60% do total da nota, admitindo a hipótese de não ter havido comprovação do emprego de materiais, equivale a uma alíquota de 3% (0,05 x 0,6) . 
43.	Segundo o denunciante, conquanto o edital tenha se referido à variação do ISS na faixa de 2% a 5%, de acordo com a alíquota do município onde o serviço seria prestado, acabou consignando a menor alíquota para o cálculo do BDI, em prática arbitrária que reduziria bastante as possibilidades de os licitantes oferecerem descontos.
44.	Certo é que o edital, que previa contratação de serviços para quatro municípios distintos, precisava estabelecer um BDI referencial, e o fez sob a alíquota de 2%. Em princípio, não se vislumbra prejuízo para a licitação advindo da utilização de uma ou de outra alíquota na composição do BDI, uma vez que a regra se aplica a todos os interessados, indistintamente.
45.	O próprio acórdão adotado como paradigma prevê a possibilidade de que seja adotado qualquer percentual, desde que se enquadre na faixa de 2 a 5%:
 'Acórdão 2622/2013-TCU-Plenário
9.3.2. oriente os órgãos e entidades da Administração Pública Federal a:
 (...) 
9.3.2.3. adotar, na composição do BDI, percentual de ISS compatível com a legislação tributária do (s) município (s) onde serão prestados os serviços previstos da obra, observando a forma de definição da base de cálculo do tributo prevista na legislação municipal e, sobre esta, a respectiva alíquota do ISS, que será um percentual proporcional entre o limite máximo de 5% estabelecido no art. 8º, inciso II, da LC n. 116/2003 e o limite mínimo de 2% fixado pelo art. 88 do Ato das Disposições Constitucionais Transitórias;'
46.	Ademais, de ressaltar-se que o BDI utilizado pela Ufop, assim como as alíquotas que o definiram, serviram tão somente como referencial para a licitação. Na execução do objeto, a empresa contratada deverá consignar a alíquota do ISS de acordo com o município em que os serviços foram prestados. Veja-se nesse sentido a seguinte nota, do item 6.2.1 do termo de referência (peça 5, p. 36-37) :
'A taxa representativa da incidência de impostos constante do denominador da fração da fórmula de cálculo do BDI é aplicada sobre o preço de venda da prestação do serviço, enquanto que as demais taxas que figuram no numerador são aplicadas sobre o custo. Para composição do BDI a empresa deve considerar o valor do ISS compatível com a localidade, que podem variar de 2% a 5%.'
47.	Propõe-se, assim que sejam acatados os esclarecimentos da universidade também quanto a este tópico da oitiva."
7.	Com base no exposto, a Unidade Técnica propôs, em manifestações uniformes (peças ns. 17 a 19) :
	7.1. conhecer da denúncia, satisfeitos os requisitos de admissibilidade constantes nos arts. 234 e 235 do Regimento Interno deste Tribunal, e no art. 103, § 1º, da Resolução - TCU 259/2014, e considerá-la parcialmente procedente;
	7.2.  indeferir o pedido de concessão de medida cautelar formulado pelo denunciante, tendo em vista a inexistência dos elementos necessários para sua adoção;
	7.3. determinar à Universidade Federal de Ouro Preto (Ufop) , com fundamento no art. 250, inciso II, do Regimento Interno/TCU, que não prorrogue o Contrato 24/2019, decorrente do Pregão Eletrônico 92/2018, em decorrência das irregularidades a seguir apontadas, ou prorrogue apenas pelo tempo necessário para a realização de nova licitação que deve ser precedida da elaboração de um plano de manutenção dos prédios objeto do contrato, a partir das demandas efetivadas nesse período, tendo em vista as especificidades de cada edificação, e considerando, inclusive, a possibilidade de se fazer um contrato misto (serviços sob demanda e também de mão de obra exclusiva para algumas categorias profissionais essenciais) , informando ao TCU, no prazo de sessenta dias, os encaminhamentos realizados, em especial quanto aos procedimentos adotados para a realização de nova licitação para a contratação dos serviços previstos no aludido certame:
	a) ausência de estudos técnicos preliminares para a definição dos serviços e respectivos quantitativos a serem demandados na execução contratual, realizados com base em plano de manutenção, em afronta ao art. 7º, § 2º, inciso II, e § 4º, c/c o art. 6º, inciso IX, da Lei 8.666/1993;
	b) estimativa do valor total da contratação com base nos valores dos contratos anteriores de mão de obra com dedicação exclusiva, não aplicável a contratações de serviços por demanda, e em aquisições anteriores de insumos, as quais incluíam despesas com materiais permanentes, que não são próprias de despesas com manutenção ou que podem constituir estoques, também em afronta ao art. 7º, § 2º, inciso II, e § 4º, c/c o art. 6º, inciso IX, da Lei 8.666/1993;
	c) critério falho para distribuição do valor global da contratação, que utilizou a proporcionalidade entre as áreas de cada campus, a fim de determinar o valor estimado para os itens constantes dos lotes, desconsiderando as peculiaridades de cada conjunto de edifícios, a exemplo daqueles situados no centro histórico de Ouro Preto/MG, os quais, possivelmente, demandarão maior quantidade de demandas de manutenção, também em afronta ao art. 7º, § 2º, inciso II, e § 4º, c/c o art. 6º, inciso IX, da Lei 8.666/1993; e
	d) ausência de previsão, no edital, de obrigação, por parte da fiscalização do contrato, no sentido de que, nas hipóteses em que os materiais e serviços não estiverem relacionados na tabela Sinapi, sejam realizadas pesquisas a, no mínimo, três fornecedores, com o objetivo de confirmar se o preço proposto pela contratada, obtido segundo as regras do item 8.7.3 do termo de referência, está de acordo com o praticado pelo mercado, em afronta à jurisprudência deste Tribunal (Acórdão 1238/2016-TCU-Plenário) ;
	7.4.  informar à Ufop, encaminhando-lhe cópia da presente instrução,  e ao denunciante que o conteúdo da deliberação que vier a ser proferida poderá ser consultado no endereço www.tcu.gov.br/acordaos; 
	7.5.	levantar o sigilo que recai sobre as peças destes autos, à exceção daquelas que contenham informação pessoal do denunciante, nos termos dos arts. 104, § 1º, e 108, parágrafo único, da Resolução-TCU 259/2014; e
	7.6.	arquivar os presentes autos, nos termos art. 169, V, do Regimento Interno deste Tribunal, sem prejuízo de que a Selog monitore a determinação supra.
	É o relatório.

não há.

Não autou.

DENÚNCIA. FUNDAÇÃO UNIVERSIDADE FEDERAL DE OURO PRETO - UFOP. PREGÃO ELETRÔNICO PARA CONTRATAÇÃO DE SERVIÇOS DE MANUTENÇÃO PREDIAL. PEDIDO DE CONCESSÃO DE MEDIDA CAUTELAR. AUSÊNCIA DE PLANEJAMENTO PRÉVIO. ESTIMATIVA EQUIVO-CADA DO VALOR TOTAL DA CONTRATAÇÃO DE SERVIÇOS POR DEMANDA, UTILIZANDO COMO PARÂMETRO OUTRO TIPO DE CONTRATAÇÃO DE MÃO-DE-OBRA (COM DEDICAÇÃO EXCLUSIVA). DESCONSIDERAÇÃO DAS PECULIARIDADES DE CADA TIPO DE EDIFICAÇÃO OBJETO DE MANUTENÇÃO PREVENTIVA E CORRETIVA. INDEFERIMENTO DA CAUTELAR PLEITEADA. PROCEDÊNCIA PARCIAL. DETERMINAÇÕES.

DENÚNCIA (DEN)

Secretaria de Controle Externo de Aquisições Logísticas - Selog.

Trata-se da Denúncia, com pedido de concessão de medida cautelar, acerca de possíveis irregularidades no Pregão Eletrônico 92/2018, realizado pela Fundação Universidade Federal de Ouro Preto - Ufop, objetivando a contratação de empresa para prestação de serviços de manutenção predial (corretiva e preventiva) , com fornecimento de equipamentos, peças, materiais e mão-de-obra, na forma estabelecida em planilhas de serviços e insumos diversos descritos no Sistema Nacional de Pesquisa de Custos e Índices da Construção Civil (Sinapi) nas edificações dos Campi daquela instituição pública de ensino.
2.	O referido certame culminou na pactuação do Contrato 24/2019, em 22/04/2019, com a construtora AGD Ltda., pelo valor total de R$ 4.525.621,00, com vigência fixada em doze meses contados a partir da data de assinatura (peça 6) .
3.	No âmbito deste Tribunal foi realizada a oitiva da Ufop acerca dos seguintes aspectos do Pregão Eletrônico 92/2018::
	3.1. estudos preliminares utilizados para a definição dos serviços de manutenção predial (preventiva e corretiva) a serem licitados, com especificação dos respectivos quantitativos e custos unitários, encaminhando, em anexo, os documentos que lhe deram suporte, tais como, plano de manutenção preventiva, orçamentos, planilhas de custos, memórias de cálculo dos quantitativos, estimativas de preços realizadas, detalhamento da composição do BDI, etc.;
	3.2. meios utilizados para a divulgação aos licitantes dos quantitativos licitados (estimativa de consumo) e suas referências na tabela Sinapi de referência, de maneira a viabilizar a formulação de propostas por parte das licitantes;   
	3.3. critérios utilizados para a utilização da alíquota de 2% do ISSQN, no cálculo do BDI, para os serviços a serem prestados no campus da Ufop em Ouro Preto/MG, haja vista que a Lei Complementar 127/2017, que dispõe sobre o ISSQN daquela municipalidade, fixou a alíquota de 5% sobre os serviços de reparação, conservação e reforma de edifícios; e 
	3.4. demais informações que julgar necessárias; e
4.	Ao instruir os presentes autos a Secretaria de Controle Externo de Aquisições Logísticas -  Selog examinou todos os elementos encaminhados a esta Corte de Contas em resposta à oitiva realizada, tendo concluído, conforme consta do Relatório precedente, que as seguintes irregularidades foram detectadas no Pregão Eletrônico 92/2018:
a) ausência de um plano prévio de ações de manutenção predial (preventiva e corretiva) , não tendo sido realizados estudos técnicos preliminares para a definição dos serviços e respectivos quantitativos a serem demandados na execução contratual, em afronta ao art. 7º, § 2º, inciso II, e § 4º, c/c o art. 6º, inciso IX, da Lei 8.666/1993;
b) estimativa do valor total da contratação com base nos valores dos contratos anteriores de mão de obra com dedicação exclusiva, não aplicável a contratações de serviços por demanda, e em aquisições anteriores de insumos, as quais incluíam despesas com materiais permanentes, que não são próprias de despesas com manutenção ou que podem constituir estoques, também em afronta ao art. 7º, § 2º, inciso II, e § 4º, c/c o art. 6º, inciso IX, da Lei 8.666/1993;
c) critério falho para distribuição do valor global da contratação, com utilização da  proporcionalidade entre as áreas de cada campus, a fim de determinar o valor estimado para os itens constantes dos lotes, desconsiderando as peculiaridades de cada conjunto de edifícios, a exemplo daqueles situados no centro histórico de Ouro Preto/MG, os quais, possivelmente, demandarão maior quantidade de serviços de manutenção, também em afronta ao art. 7º, § 2º, inciso II, e § 4º, c/c o art. 6º, inciso IX, da Lei 8.666/1993;
d) ausência de previsão, no edital, de obrigação, por parte da fiscalização do contrato, no sentido de que, nas hipóteses em que os materiais e serviços não estiverem relacionados na tabela Sinapi, sejam realizadas pesquisas a, no mínimo, três fornecedores, com o objetivo de confirmar se o preço proposto pela contratada, obtido segundo as regras do item 8.7.3 do termo de referência do Pregão Eletrônico 92/2018, está de acordo com o praticado pelo mercado, em afronta à jurisprudência deste Tribunal (Acórdão 1238/2016-TCU-Plenário) .
5.	Endosso o encaminhamento sugerido pela Selog, motivo pelo qual adoto como razões de decidir as conclusões da instrução daquela unidade técnica, parcialmente reproduzida no Relatório antecedente, sem prejuízo de tecer comentários adicionais, que passo a expor.
6.	Inicio minhas ponderações acerca das irregularidades detectadas no Pregão Eletrônico 92/2018 pela alínea d acima transcrita. 
7.	Este Tribunal, ao tratar especificamente da contratação de serviços de manutenção predial por universidade federal assim se pronunciou no Acórdão 1238/2016-TCU-Plenário (Relatora Ministra Ana Arraes) : 
"9.2. determinar à Universidade Federal do Ceará que:
	(...) 
	9.2.3. no caso de utilização de material que não faça parte da tabela Sinapi, a exemplo  do  item 4,   do anexo I,   do  Termo  de  Referência  do  Pregão  Eletrônico 
211/2015, realize pesquisa junto a três fornecedores com o objetivo de confirmar se o preço proposto pela contratada está de acordo com o praticado pelo mercado e sobre o preço acordado incida o mesmo desconto aplicado aos preços da tabela Sinapi;" (grifos acrescidos) 
8.	Considero que esse mesmo entendimento deve ser mantido nos presentes autos, tanto para fornecimento de materiais quanto para a prestação de serviços, com vistas a se garantir que os preços contratados estejam em consonância com os valores de mercado.     
9.	Quanto às irregularidades concernentes à adoção de "critério falho para distribuição do valor global da contratação, que utilizou a proporcionalidade entre as áreas de cada campus, a fim de determinar o valor estimado para os itens constantes dos lotes, desconsiderando as peculiaridades de cada conjunto de edifícios" (alínea c) e "estimativa do valor total da contratação com base nos valores dos contratos anteriores de mão de obra com dedicação exclusiva, não aplicável a contratações de serviços por demanda, e em aquisições anteriores de insumos, as quais incluíam despesas com materiais permanentes, que não são próprias de despesas com manutenção ou que podem constituir estoques" (alínea b) , transcrevo trechos da análise empreendida pela Selog:
"6.	No caso em exame, a Ufop disse que pretende elaborar um plano de manutenção preventiva a partir da base de dados dos serviços executados no contrato atualmente em vigor, para então poder considerá-lo na elaboração de um próximo edital.
7.	Pois bem, à falta de dados pretéritos sobre a demanda dos serviços de manutenção, a Ufop utilizou-se de um método diferenciado para chegar às quantidades de serviços. Primeiro estimou o que seria o valor total do contrato, somando a média de despesas com materiais de 2016 a 2018 (R$ 966.283,85) com o valor do contrato de mão de obra por postos de trabalho em 2018 (R$ 3.558.769,68) . O resultado (R$ 4.525.621,00) , denominado valor global máximo, foi então dividido entre os campi, tendo sido utilizado como critério de rateio a área de cada unidade. É o que demonstra a seguinte tabela, que integra o relatório técnico produzido pela Precam (peça 15, p. 66) :
	Lote
	Item
	Unidades
	Área parcial (m2) 
	Custo previsto de manutenção

	1
	1
	Campus Morro do Cruzeiro
	107.746,73
	R$ 3.020.075,50

		2
	Campus Centro Histórico de Ouro Preto
	22.688,06
	R$ 635.332,50

		3
	Belo Horizonte
	494,84
	R$ 14.118,50

	2
	4
	Campus de Mariana
	19.899,77
	R$ 557.039,00

	3
	5
	Campus de João Monlevade
	10.660,00
	R$ 299.055,50

			Valor total
	161.489,40
	R$ 4.525.621,00

8.	De posse do custo estimado de manutenção de cada uma das unidades, a Ufop o dividiu pelo que seria o custo referencial de uma unidade de serviço (R$ 1.283,50) , correspondente ao valor estimado do serviço (R$ 1.000,00) acrescido do BDI de 28,35%, para então definir a quantidade de serviços objeto da licitação, que foi especificada em tabela que integra o termo de referência do edital (peça 4, p. 37-38) .
9.	A metodologia utilizada pelo Ufop, conquanto pareça razoável, sobrepõe-se a uma série de condicionantes que, ocorrendo, podem alterar substancialmente o valor contratual e, por conseguinte, as próprias quantidades demandadas de serviço.
10.	Primeiro: a estimativa do valor global anual. Os gastos com materiais, considerados pela média das despesas dos três últimos anos (peça 15, p. 37) incluiu até despesas com materiais permanentes, que não são próprias de despesas com manutenção, a exemplo de sementes, mudas de plantas e insumos, aparelhos de medição e orientação, aparelhos e equipamentos de comunicação, equipamentos e utensílios hidráulicos e elétricos e peças não incorporáveis a imóveis. Além disso, os materiais de consumo adquiridos em determinado período não se incorporam, necessariamente e de imediato, aos serviços, podendo vir a constituírem estoques da unidade. E as despesas relacionadas pela universidade estão classificadas como 'despesas empenhadas', sem que se saiba se os gastos realmente foram incorridos nos respectivos exercícios.
11.	Os gastos com mão de obra (peça 15, p. 38-39) também podem estar superestimados. Extraídos das despesas com as categorias profissionais que realizavam os serviços de manutenção predial, porém sob contrato de locação de mão de obra, eles contemplam todos os encargos trabalhistas e previdenciários típicos do fornecimento exclusivo dos serviços, os quais, em regra, não devem ser replicados numa contratação do tipo 'sob demanda'. Há que se considerar, ainda, a previsão feita pela equipe de planejamento da universidade, que levantou a necessidade de se realizar, paralelamente ao contrato de manutenção sob demanda, contratação de mão-de-obra com dedicação exclusiva, para atender aos chamados inadiáveis, a exemplo de serviços urgentes de instalações elétricas e hidráulicas. Nesse sentido, caso essa contratação venha a ser firmada, poderá haver sobreposição das estimativas desses serviços em ambos os contratos.
12.	O problema daí decorrente é que o valor global da contratação pode ter sido superestimado, o que traz uma série de consequências para a licitação. O valor estimado interfere na atratividade e na competitividade do certame; nos critérios de qualificação econômica; na definição do montante de recursos orçamentários necessários para suportar as despesas; na continuidade do contrato, dada a possibilidade de se esgotarem os acréscimos de valores; nas exigências de garantias contratuais etc.  
13.	De qualquer forma, tratando-se de uma estimativa inicial, realizada sem que houvesse dados concretos sobre os serviços de manutenção requeridos pela universidade, entende-se que a fórmula utilizada pela Ufop pode ser acatada. Os problemas que advêm da metodologia são minimizados quando se sabe da proposta da administração de recorrer aos dados do atual contrato (Contrato 24/2019) para elaboração do termo de referência da nova contratação dos serviços. E também em razão de que, tratando-se de registro de preços, a universidade ficará adstrita aos serviços que, de fato, utilizar. 
14.	Segundo: o critério para distribuição do valor global entre os campi. Ao se utilizar das áreas das unidades como medida para distribuir as quantidades de serviços, a Ufop as tratou uniformemente, sem considerar as caraterísticas que distinguem cada campus. De pronto, chama atenção o centro histórico de Ouro Preto. Pelo que se percebe do relatório fotográfico que consta no relatório técnico da Precam (peça 15, p. 58-64) , as construções desse campus são constituídas basicamente por prédios históricos, diferentes dos edifícios dos campi Morro do Cruzeiro e João Monlevade. Presumivelmente, os prédios do centro histórico devem requerer maior demanda de manutenção. Mesmo assim, foram tratados igualmente.
15.	Essa preocupação quanto à distribuição das quantidades por item e lote fica mais presente quando se verifica o resultado da licitação, com informações extraídas do item 1.3 do Contrato 24/2019 (peça 6, p. 2) :    
	Lote
	Item
	Unidades
	Quantidade
	Valor unitário de referência
	Valor total de referência (R$) 
	Percentual de desconto ofertado

	1
	1
	Morro do Cruzeiro
	2.353
	1.283,50
	3.020.075,50
	29,00%

		2
	Centro Hist. de Ouro Preto
	495
		635.332,50
	0,010%

		3
	Belo Horizonte
	11
		 14.118,50
	22,00%

	2
	4
	Mariana
	434
		557.039,00
	28,00%

	3
	5
	João Monlevade
	233
		299.055,50
	18,00%

			Totais
	3.526
		4.525.621,00
	
16.	A licitante vencedora, Construtora AGD Ltda., se beneficiando do desconto de 29% oferecido para o item 1 do lote 1, ofereceu um desconto ínfimo para o item 2 do mesmo lote: 0,01%, ao passo em que os lances ofertados pelas demais licitantes para o mesmo item alcançaram 19,10% de desconto (peça 16, p. 8-10) . Ocorre que, como já dissemos, os prédios do centro histórico de Ouro Preto tendem a requerer mais demandas de manutenção do que os do campus do Morro do Cruzeiro, por exemplo. Não tendo havido um levantamento adequado das quantidades de serviços demandadas pelas unidades da Ufop, há, inclusive, o risco de que o valor total destinado à manutenção desses prédios na ata não seja suficiente para a real necessidade.
17.	A metodologia utilizada pela Ufop para estimar as quantidades de serviços de manutenção, seja pela fórmula para levantamento do valor global do contrato, seja pelo critério de distribuição desse valor entre as unidades que compõem a universidade, é suscetível a erro."
 (grifos acrescidos) 
10.	O que se observa, portanto, é que os contratos pretéritos utilizados como parâmetro, para estimativa de custos globais, pela Ufop, contemplam diferenças em relação ao objeto do Pregão Eletrônico 92/2018 que foram desconsideradas, tais como: a) inclusão indevida de despesas com materiais permanentes (aquisição de aparelhos e equipamentos, e de utensílios hidráulicos e elétricos, bem como peças não incorporáveis a imóveis, dentre outros) ; b)  diferenças entre os tipos de mão-de-obra previstos pois os ajustes anteriores eram de contratação de mão-de-obra com dedicação exclusiva e o Pregão Eletrônico 92/2018 previa a pactuação de contrato de manutenção sob demanda.
11.	Ainda sobre a questão da mão-de-obra, cumpre destacar que os serviços com regime de dedicação exclusiva de mão-de-obra pressupõem um modelo de execução contratual em que os empregados da contratada ficam, por todo o período de vigência do ajuste, à disposição nas dependências da contratante, situação totalmente diferenciada da tendência atual nos órgãos públicos de se efetuar contratação de manutenção predial sob demanda, em que a previsão é que, durante a execução do contrato, a mão-de-obra seja disponibilizada somente após o momento em que surgir a necessidade de prestação de determinados serviços.
12.	Acerca do risco de utilização de contratações pretéritas para estimativa de custos de contratos de manutenção predial, cito trecho do Voto do Ministro Walton Alencar Rodrigues que embasou o Acórdão 1381/2018-TCU-Plenário: 
	"Alegou, ainda, que o valor estimado do certame foi realizado com base no histórico de utilização dos referidos serviços, que não é suficiente para determinar seguramente quantidades unitárias de cada um dos itens a serem contratados. Entende que a imprevisibilidade referente aos serviços de manutenção permite a não especificação da quantidade de cada tipo de serviço, sob pena de afrontar a eficiência da contratação. Ressalta que observou os procedimentos e orientações constantes do Acórdão 1238/2016-TCU-Plenário.
 (...) 
	Embora seja possível estimar quantidades com base nas contratações passadas e nas características das instalações a serem preservadas, de fato, é amplo o rol de serviços e materiais a serem empregados, havendo tanto o risco de estimativas insuficientes quanto desnecessárias." 
 (grifos acrescidos) 
13.	Diante de todo esse contexto, anuo ao entendimento de que, na estimativa de custos do contrato de manutenção predial em tela, foi inadequada a utilização, como parâmetro de custos, de contratações pretéritas com características diferenciadas quanto à possibilidade de inclusão de despesas com materiais permanentes e ao tipo de mão-de-obra previsto (contratação de mão-de-obra com dedicação exclusiva  X prestação de serviços  sob demanda) .
14.	Retornando ao critério adotado para distribuição do valor global entre os campi da Ufop, que leva em consideração apenas a área construída de cada edificação objeto de manutenção  predial,  tal   critério  se  mostra  inadequado por não considerar o estado de conser-
vação de cada prédio ou, ainda, o fato de que o tombamento como Patrimônio Cultural da Humanidade de algumas dessas edificações leva a um controle muito mais minucioso dos tipos de serviços de manutenção a serem implementados.
15.	Nesse sentido, um prédio de menor área, em péssimo estado de conservação, e tombado como Patrimônio Cultural da Humanidade, pode ter um custo total de manutenção bem mais caro do que outro edifício de área comparativamente muito maior, mas em bom estado de conservação e que não seja tombado.
16.	Cumpre, ainda, abordar a questão da ausência de um plano prévio de ações de manutenção predial (preventiva e corretiva) que considero o aspecto de maior relevância tratado nestes autos, tendo em vista que a garantia da qualidade dos serviços prestados de manutenção predial em órgãos públicos, com preservação do patrimônio público e controle de gastos, está diretamente associada à  existência de um Plano ou Programa de Manutenção Predial.
17.	Segundo Alex Elias Carlino na Dissertação de Mestrado intitulada "Melhorias dos Processos de Manutenção em Prédios Públicos", Universidade Federal de São Carlos, São Paulo, 2012: 
"Além do que, pode-se identificar que os trabalhos em sua grande maioria são de correção, ou seja, não existem de forma bem definida planos de manutenção predial voltados à prevenção 
É importante que a gestão de manutenção evolua de forma que as atividades corretivas sejam transformadas em preventivas, tornando-se estratégicas e ocasionando custos menores, com incremento da qualidade e da segurança para seus usuários."
 (grifos acrescidos) 
18.	Um aspecto importante no tocante ao planejamento de manutenção predial (corretiva e preventiva) foi abordado na norma técnica NBR 15575 da ABNT, de 19 de julho de 2013, que é o conceito de que a vida útil de projeto - VUP varia conforme a frequência em que são realizados os serviços de manutenção da edificação.
19.	Trago a seguir o gráfico que ilustra essa correlação manutenção x vida útil:
   
Fonte: ABNT NBR 15575-1: 2013
20.	O que se observa, portanto, é que um órgão público, para garantir que suas edificações alcancem a vida útil prevista em projeto, tem, necessariamente, que fazer manutenções prediais periódicas, de tal forma que se torna essencial a elaboração de um plano prévio de ações de manutenção predial (preventiva e corretiva) .
21.	Nesse sentido, cito a seguir trechos do Plano de Manutenção Predial Preventiva e Corretiva da Universidade Federal de São Paulo (UNIFESP) - Campus Osasco, de julho de 2016:
"1.1. OBJETIVO.
 	O objetivo principal do plano apresentado a seguir é de estabelecer uma sistemática mais eficiente e eficaz da gestão predial, com foco na manutenção preventiva e corretiva, conforme levantamento realizado em vistoria. Além disso, uma atuação preventiva traz impactos positivos no que se refere à economicidade de gastos públicos, e principalmente na confiabilidade dos sistemas e instalações que integram as edificações, trazendo segurança e bem estar aos servidores, usuários e terceirizados.
2.	METODOLOGIA UTILIZADA NA ELABORAÇÃO DO PLANO.
 	Preliminarmente à elaboração, a Empresa pgE Incorporadora de Obras Ltda. estudou a edificação com base nos projetos civis entregues pela Universidade, além de vistoriar a edificação do Campus de Osasco da UNIFESP, com o objetivo de conhecer todos os detalhes e estado de conservação das instalações atuais, para, finalmente, ser elaborado o plano de manutenção predial preventiva e corretiva para a edificação em questão.
O programa consiste na determinação das atividades essenciais de manutenção, sua periodicidade, os responsáveis pela execução e os recursos necessários.
São de extrema importância a contratação de empresas especializadas, de profissionais qualificados e o treinamento adequado da equipe de manutenção para a execução dos serviços. Recomenda-se também a utilização de materiais de boa qualidade, seguindo as marcas citadas no edital de contratação. No caso de peças de reposição de equipamentos, utilizar peças originais. 
Todos os serviços de manutenção devem ser definidos em períodos de curto, médio e longo prazo, em consonância com o programa de manutenção e de maneira a: 
 Coordenar os serviços de manutenção para reduzir a necessidade de sucessivas intervenções;
  Minimizar a interferência dos serviços de manutenção no uso da edificação e a interferência dos usuários sobre a execução dos serviços de manutenção; 
 Otimizar o aproveitamento de recursos humanos, financeiros e equipamentos.
 (...) 
7. VISTORIA DO IMÓVEL
 Foram efetuadas duas vistorias ao imóvel do Campus da UNIFESP em Osasco, a fim de verificar o estado de conservação das instalações existentes, e propor um programa de reparos na edificação e implantação do Campus, facilitando o sistema de manutenção predial que será aplicado nesta edificação.
Foram observados os sistemas estruturais, instalações hidráulicas (hidrossanitárias) e elétricas, instalações civis, impermeabilizações e coberturas da edificação.
Existem muitas adequações a serem executadas dentro e fora da edificação para tornar o plano de manutenção predial eficiente e econômico. Para tanto, foi executado um estudo, apanhando os serviços que se consideram de necessidade básica, para que se possa implantar o Plano de Manutenção Predial dentro do Campus. A saber, o que segue:
 7.1 OBJETO DO ESTUDO.
 O relatório que se segue, tem por finalidade, apresentar o mínimo de interferências que as instalações deverão sofrer em vista de fatores de Normas e aproveitamento dos espaços existentes que estão interferindo diretamente em aspectos condicionantes para sua perfeita utilização. 
Durante as visitas feitas ao campus foram feitas as averiguações necessárias nas edificações para que conseguíssemos priorizando os trabalhos mais urgentes das instalações existentes."
 (grifos acrescidos) 
22.	Nesse contexto, considero fundamental a existência de plano/programa de manutenção preventiva para o aperfeiçoamento da gestão dos bens imóveis da Universidade Federal de Ouro Preto - Ufop e adequabilidade dos contratos firmados para tal finalidade. 
23.	Por fim, constatadas as irregularidades no Pregão Eletrônico 92/2018 descritas no quarto parágrafo deste Voto, não há como permitir que o contrato decorrente do aludido certame seja prorrogado, pois não se comprovou a adequabilidade do ajuste pactuado, ante a inexistência de um plano/programa de manutenção preventiva e a falta de realização de vistoria prévia para detalhamento do estado de conservação de cada edifício objeto de manutenção, pairando dúvidas, ainda, sobre a compatibilidade dos valores contratados. 
	Ante o exposto, voto por que seja adotada a proposta de deliberação que ora submeto a este colegiado. 
T.C.U., Sala das Sessões, em 23 de outubro de 2019.
MARCOS BEMQUERER COSTA
Relator